【裁判字號】    99,消債抗,97
【裁判日期】    990723
【裁判案由】    聲明異議(消債)
【裁判全文】
臺灣板橋地方法院民事裁定            99年度消債抗字第97號
抗  告  人  乙○○
即債務人
相  對  人  台新國際商業銀行股份有限公司
法定代理人  吳清文
相  對  人  萬泰商業銀行股份有限公司
法定代理人  盧正昕
上列當事人因聲請更生事件，對於中華民國99年5 月31日本院99
年度執事聲字第91號裁定提起抗告，本院裁定如下：
    主  文
抗告駁回。
抗告費用新臺幣壹仟元由抗告人負擔。
    理  由
一、本件抗告意旨略以：抗告人最近因視網膜手術，眼壓升高至
    38，必須時常回醫院檢查拿藥控制，倘控制不當，隨時會變
    成青光眼而失去視力；再抗告人之子女雖年紀漸增，但課業
    成績並不理想，勢必要離家到較遠的地方就讀，必須支出住
    宿、交通、學雜費等開銷，抗告人每月清償新臺幣（下同）
    6000元已係盡其最大之力量，至於每月支付母親甲○○3000
    元扶養費乃係因抗告人在住院期間無工作收入，均仰賴抗告
    人母親支付醫藥費、全家之生活費、學雜費等來維持，99年
    1 月起甲○○雖開始請領勞保年金每月1 萬9462元，但因其
    仍要支付房貸金額7710元，又必須支付父親糖尿病所衍生之
    花費，每月所剩無幾，抗告人每月給付其3000元應屬合理，
    懇請廢棄原裁定，維持每月清償6000元，分7 年清償完畢之
    更生方案等語。
二、按債務人有薪資、執行業務所得或其他固定收入，法院認更
    生方案之條件公允者，得不經債權人會議可決，逕依債務人
    之聲請或依職權以裁定認可更生方案，消費者債務清理條例
    第64條第1 項定有明文。而更生方案是否公允，必須衡量債
    務人家庭收入總和，於扣除家庭生活必要支出後，所餘之數
    額與債務人願意清償之金額間，有無增加收入或節約支出之
    空間，亦或陳稱支出之項目是否合理，以及債務人之清償誠
    意與社會公益等價值綜合評估判斷，非必以債務人清償之成
    數作為唯一標準。
三、經查：
  (一)本院司法事務官依據民國98年12月25日所公告之債權表，以
    債務人無擔保及無優先權之債務總額為171 萬0379元，且自
    98年起其每月可得之薪資收入3 萬4285元（詳執消債更卷第
    47頁），扣除每月生活費用1 萬0206元（含膳食費、交通費
    、醫療費、勞健保費、雜費等）、扶養3 名子女與母親甲○
    ○之扶養費共1 萬6350元，以及子女教育費2388元，每月尚
    有5341元（計算式：00000-00000-00000-0000=5341 ）之餘
    額，因而認可債務人提出之分84期（7 年），每月支付6000
    元，清償總額50萬4000元，清償成數占前開債務總額之29.5
    % 之更生方案。
  (二)惟查：
  債務人之配偶董玉華於96年、97年之收入總額分別為7 萬01
    16元及20萬8800元，有財政部臺灣省北區國稅局綜合所得稅
    資料清單在卷足憑（見執事聲卷第30、32頁），則董玉華並
    非無工作能力須由債務人扶養，而係可與債務人共同負擔家
    庭生活所需之人，而依董玉華97年度收入總額計算，其平均
    每個月應有1 萬7400元之工作收入（計算式：208800/2=740
    0 ），據此核算債務人家庭收入總額，每個月至少即有5 萬
    1685元之家庭收入（計算式：34285+17400=51685 ）。
  依行政院公佈之98年度臺北縣每人每月最低基本生活費用10
    792 元，及98年度扶養親屬免稅額82000 元（每人每月平均
    為6833.3 元），核算其家庭最低生活開銷及扶養費用應為4
    萬2084元（計算式：10792*2+6833.3*3=42084）。又債務人
    主張其每月須支出扶養母親費用3000元，因其母親名下仍有
    公告現值合計157 萬1300元之房地各乙筆，且每月仍得領取
    勞保年金1 萬9462元，應無不能維持生活之情事，債務人此
    部分之主張固不足採，然債務人借住其母親之住所因而減少
    房屋租金支出，如以該筆支出作為其家庭成員之住宿開銷，
    核非無理由，認應該筆3000元之支出可列為家庭生活之必要
    開銷，則以債務人家庭收入總額，扣除家庭生活必要支出，
    每月應仍可餘6599元（計算式：00000-00000-0000=6001 ）
    元可供清償債務，足認債務人之清償能力顯較原裁定認可之
    更生方案為高。
  債務人3 名子女分別為80年11月25日、83年3 月17日、86年
    3 月21日出生（詳消債更卷第9 頁），至100 年11月25日其
    長女即成年，至103 年3 月17日債務人之長子亦成年，即有
    謀生與勞動能力，非但無須再受債務人之扶養，亦可為債務
    人分擔家庭生活開銷，則其每月可清償之數額即有逐年增加
    之空間，然本院司法事務官並未就此予以斟酌考量，已嚴重
    損害債權人權益，有重新擬定更生方案之必要。
  原裁定（即本院99年執事聲字第91號裁定）雖認債務人收入
    扣除必要之支後每月可清償6827元。惟原裁定係認債務人之
    配偶應負擔3 名子女扶養費用之3 分之1 （換言之，即相當
    於1 名子女之生活費用6833.3，而債務人配偶97年度每月平
    均收入為1萬7400元，扣除個人必要支出1萬0792元後，僅餘
    6608元（計算式：00000-00000=6608），至除僅能負擔子女
    扶養費用6608元，逾此之部分（即225.3 元，計算式：6833
    .3-6608=225.3 ）即無法負擔，而應由債務人負擔，則債務
    人每月得用以清償債務之金額即為6601元（計算式：0000-0
    00.3=6601.7 ，小數點以下捨去，計算細節詳附表），併予
    敘明。
  (四)綜上所述，本件債務人所提更生方案，不應職權認可，原裁
    定認債務人之清償能力顯較認可之更生方案為高，非無提升
    還款能力之空間，因而廢棄原認可更生方案之裁定，自非無
    據，應為可採。
四、據上論結，本件抗告為無理由，爰依消費者債務清理條例第
    11條第2 項、第15條、民事訴訟法第495 條之1 第1 項、第
    449 條第1 項、第95條、第78條，裁定如主文。
中    華    民    國    99    年    7   月    23      日
                  民事第三庭  審判長法  官  朱耀平
                                    法  官  徐玉玲
                                    法  官  何君豪
以上正本證明與原本無異。
不得再抗告。
中    華    民    國    99    年    7    月    23     日
                                    書記官  黃琴茜

司法院資訊處製作；財團法人民間司法改革基金會備份。
